【裁判字號】    92,交上訴,9
【裁判日期】    920619
【裁判案由】    業務過失致死
【裁判全文】
臺灣高等法院花蓮分院刑事判決                      九十二年度交上訴字第九號
    上   訴   人  臺灣臺東地方法院檢察署檢察官
    上訴人即被告  丙○○
    選 任辯護 人  鍾年展律師
右列上訴人因被告業務過失致死案件，不服臺灣台東地方法院九十年度交訴字第五號
中華民國九十二年一月三十日第一審判決（起訴案號：八十九年度偵字第五七一號、
第一二六二號、第二四六九號），提起上訴，本院判決如左：
    主  文
上訴駁回。
    事  實
一、許駿敏（通緝中，俟到案後另行審結）係呂發起營造有限公司（下稱呂發起公司
    ）之負責人，該公司於民國（下同）八十七年間，承包交通部公路局第三區工程
    處之「台九線四五四公里四百公尺至四五六公里四百公尺路基路面拓寬改善工程
    」，丙○○則自八十八年九月十五日起擔任該路段施工之工地主任，均為從事道
    路建築業務之人。丙○○本應注意道路因施工、養護或其他情況致交通受阻，應
    視需要設置各種標誌或拒馬、交通錐等，夜間應有反光或施工警告燈號，必要時
    並應使用號誌或派旗手管制交通；並隨工程之進度適當調整警告標誌及安全措施
    之設置，使往來車輛駕駛者有充分反應距離，以避免駕駛人見狀煞避不及而肇事
    ，丙○○既係呂發起公司之工地主任，對此規定理應知悉甚詳，且依其知識、能
    力並無不能注意之情事，而依當時情形復無不能注意及依法設置之情事，詎疏未
    注意及此，未於前開拓寬工程中位於大武鄉○○村○道台九線公路四五四公里四
    百公尺處前後附近，依規定於施工路段兩側適當距離設置足夠及明顯之分向漸變
    等改道之警告標誌及安全設施，或派人指揮交通，提醒駕駛人及行人注意，以免
    影響雙方往來車輛之安全。於八十八年十一月十七日清晨六時四十分許，有「宏
    運交通有限公司」所僱用之貨車司機蔡森盛（已判刑確定）駕駛車牌號碼ＸＫ─
    九九九號營業貨運曳引車（以下稱大貨車），由屏東縣開往臺東縣大武鄉（南往
    北方向）載運砂石，途經上開公路四五四公里四百公尺處彎道、呂發起公司承作
    工程之施工路段，明知該處正在施工，道路逐漸縮減，原應注意行經彎道、道路
    修理地段時，均應減速慢行，作隨時停車之準備，並在遵行之車道內行駛，且應
    注意車前狀況，隨時採取必要之安全措施，以避免危險之發生，而當時天候晴、
    晨光、彎曲路、減速車道、路面柏油、乾燥、無缺陷，復無不能注意之情事，竟
    疏未注意減速慢行反超速疾行，並跨越分向限制線行駛。適吳吉倫駕駛車牌號碼
    ＵＢ─二三二三號自小客車搭載張錫賢，沿臺九縣公路由臺東縣往屏東、高雄之
    方向（由北往南方向）行駛，行經上開施工路段，因行經彎道、道路修理地段，
    亦未減速慢行，反加速前行，且於汽車交會時，在未設置號誌或行車管制人員時
    ，未暫停視情況讓對向已進入單線通行路段之蔡森盛所駕駛之大貨車先行，兩車
    竟迎面相撞，致吳吉倫及張錫賢因猛烈撞擊，均受有顱內出血及胸內出血之重創
    ，駕駛人吳吉倫當場死亡，張錫賢則於送醫急救後不治死亡，而蔡森盛所駕駛之
    大貨車亦衝落右側海灘。蔡森盛於肇事後，隨即委請當時在其後方駕駛貨車之其
    他友人代為打電話報警，並承認為車禍肇事人，留在現場等待警察前來處理事故
    ，進而接受本件裁判。
二、案經臺東縣警察局大武分局報請臺灣臺東地方法院檢察署檢察官相驗後自動檢舉
    及被害人吳吉倫之父甲○○、被害人張錫賢之父乙○○訴請該署檢察官偵查起訴
    。
    理  由
一、訊據上訴人即被告丙○○矢口否認有何業務過失致死犯行，辯稱車禍並非發生在
    其施工地點，且其工地內之施工警告標誌及安全措施均係依交通部公路局第三區
    工程處所訂立之契約及施工圖設置，係被害人吳吉倫之車速太快始發生本件車禍
    ，伊並無任何過失云云。
二、經查：
（一）本件車禍事故發生之地點係在臺東縣大武鄉○○村○道台九線公路四百五十四
      公里四百公尺處，位於呂發起公司承包交通部公路局第三區工程處之「台九線
      四五四公里四百公尺至四五六公里四百公尺路基路面拓寬改善工程」之施工範
      圍內，肇事現場天候晴、晨光、彎曲路、減速車道、路面柏油、乾燥、無缺陷
      ，道路工事中之事實，有交通部公路局施工預算書暨工程合約、道路交通事故
      調查報告表各一份、八十九年度偵字第五七一號偵查卷及相驗卷附車禍肇事現
      場照片等件在卷可稽。且臺灣臺東地方法院檢察署檢察官亦至現場履勘，發現
      肇事路段有因道路施工致車道縮減乙情，有履勘筆錄一份附卷足憑。而被告丙
      ○○於偵查中亦供稱：「（你們當時就在這地點施工嗎？）有，撞擊點就在我
      們工地旁。」等語；另未到案之被告許駿敏於偵查中亦供稱：「我回去查的結
      果，雖在我們工地距離內，但是在舊有的道路上，跌落在我們的工地」等語（
      以上見同上偵查卷第二三五、二三七頁）。經核與證人即公路局臺東工務段約
      雇工務員黎煥文證稱：「（台九線四五四公里四百公尺處是否屬本項工程範圍
      內？）是。」、「這個地點沒有錯，是屬於工程範圍，是在工程起點之內。」
      等語；證人即當時任職臺東縣警察局大武分局尚武派出所所長王文華於偵查中
      證稱：「（車禍現場離他們工地多遠？）撞擊點是在舊路上，砂石車翻落在他
      們工地。」等語（以上見同上偵查卷第二二一、二四一頁）之情節均相符；再
      佐以現場照片所示，上開路段原為雙向車道，但因呂發起公司在該處施工，根
      據現場放置紐澤西護欄之位置，可知該處北上車道之右側為施工地點，故北上
      車道因此縮減，僅剩南下車道可以通行，致上開路段之雙向車道變為單向車道
      。是蔡森盛駕駛大貨車與被害人吳吉倫所駕駛之自小貨車在上開路段發生車禍
      ，自屬在呂發起公司所承作之工地範圍內，應堪認定。
（二）又依證人王文華於偵查中證稱：「工程施工處有塊狀水泥、三角錐及串燈，工
      地往高雄方向的車道一百公尺處有一支施工標誌、閃光燈二支，沒有注意看不
      清楚，再往前二百公尺又有一支小標誌，上有紅燈是我叫他加上的；在高雄往
      台東方向的車道，道路是取直跟舊路有相交接，所以就用水泥護欄從雙黃線處
      圍了一半，只剩下往南車道可通。往高雄方向的車道是轉彎又是爬坡，北上車
      道又被圍掉，又容易撞到兩邊山地，這地方車禍發生很多次，都是因為這個工
      地的關係。依我個人經驗，不容易看到標誌，應該是工程標誌不明顯的關係。
      」等語；而證人黎煥智亦證稱：「（施工現場案發現場有無人在指揮交通？）
      沒有。」等語，其於原審調查時證稱：「這是開工時設置的，但是施工中有變
      化過，因為前面也有工程在拓寬，必須將標示補齊。」、「如果有開挖時，必
      須要有適當的警告，必須能夠及早警示路人或是過往車輛」、「事發當時是否
      有按規定設置標示，我就不清楚了，‧‧隨著工程的進行，警示標誌應該要有
      變化。」等語。而訊之蔡森盛於警詢中亦供稱：「肇事地點因道路施工而縮減
      ，且是轉彎道未有（警告）號誌」等語（見相驗卷第四頁背面），復於原審調
      查時供稱：「當時好像沒有看到護欄，接近下坡處才看到護欄，那裡已經是工
      地了。」等語（見原審九十一年六月五日訊問筆錄）。顯見呂發起公司固係依
      約承作上開工程，惟施工期間並未設置足夠之警告標誌以提醒往來之駕駛人或
      行人，衡諸本件工程之進行日益變化，兩側道路設施自應隨之更動，原先已設
      置之警告標誌亦應加以調整，而非開工時設置後即固定不變，竟遽謂其有依約
      擺設警告標誌，而已盡其施工單位維護道路安全之責任，欲脫免責任。是被告
      丙○○辯稱本件係依據合約及施工圖設置警告標誌云云，顯係事後卸責之詞，
      委無足採。
（三）復觀諸臺灣臺東地方法院檢察署八十九年度偵字第五七一號卷內所附由交通部
      公路局第三區工程處臺東工務段所檢送之照片二十二幀，本件肇事現場道路兩
      側僅在轉彎處擺設紐澤西護欄及穿插少許之三角錐，而三角紅旗亦僅懸掛在該
      部分路段，至施工警告燈號紅色閃光燈則係堆置在工地之辦公室內，另外，北
      上車道被護欄切掉，使得原來之雙向道變為單向道，但南下道路則因未直接與
      工地比鄰，道路並未縮減，然地上所畫之分向限制線卻未依道路縮減情形適度
      調整，極易使南下車道之駕駛人誤認道路迄仍為雙向道，而逕自行駛。被告丙
      ○○明知上情，其身為工地主任，對於警告或安全設施應隨時調整乙節自應知
      之甚詳，竟未在肇事路段前後適當位置擺設警告標誌，並在地上之分向限制線
      未經有關單位變更前，事先指派人員在該路段指揮交通，引導駕駛人依正確路
      線行駛，避免因誤認道路並未縮減而致生車禍事件，足證被告丙○○確屬有過
      失。
（四）本件經送請台灣省車輛行車事故覆議鑑定委員會覆議結果亦認為：「吳吉倫駕
      駛自小客車與蔡森盛駕駛營業大貨車，行經彎道、道路施工路段均未減速反超
      速行駛且均跨越分向限制線行駛，與施工單位（指呂發起公司）未依規定於施
      工路段設置分向漸變等警告標誌設施，同為肇事原因」等語，此有該委員會八
      十九年五月四日府覆議字第八九○二七六號覆議意見書一份在卷可考；原審復
      函請上開覆議委員會就施工單位之過失責任予以認定結果認為：「二車肇事地
      點即刮地痕起點位置係在雙車道路段，二車肇事後最後停車位置，對蔡大貨車
      行向言，其行向右側已設置移動式紐澤西護欄，並往左延伸至雙黃線終點處，
      形同行向車道阻絕，顯已無有效路面可行。但就吳小客車行向言，未駛入肇事
      地彎道為四線道，又該處至肇事地，路面未設任何阻斷設置，是以本案肇事地
      點係在二線道與四線道之緩衝區，因該處未設置引導分隔設置，宜將原留路面
      之雙黃線塗掉掩蓋，避免用路人判斷錯誤，並設引導車輛改道標誌，俾變道路
      使用人事先預知，讓來往車輛順利安全通行，以防事故發生。」等語，有該委
      員會九十一年十月七日府覆議字第八九○二七六號覆議意見書一份附卷足參，
      核與本院前揭所認之情節相同，益徵被告二人就本件交通事故之發生確有過失
      。雖台灣省花東區車輛行車事故鑑定委員會之鑑定意見認為：「一、吳吉倫駕
      駛小客車行經彎道、道路施工路段，嚴重超速行駛，且未讓對向已進入單線通
      行路段之車輛先行為肇事主因。二、蔡森盛駕駛營大貨車行經彎道、道路施工
      路段，借用來車道行駛時，未減速慢行，為肇事次因」等語，惟該鑑定意見對
      於本件肇事路段係屬施工路段，足以影響道路狀況之重要因素未加斟酌，復就
      雙線道變成單線道已然改變路權歸屬乙情，亦顯與肇事分析所述內容不符，即
      遽論被害人吳吉倫與被告蔡森盛分別為肇事主因及次因，而未論及施工單位亦
      為肇事原因之情形，顯有誤會，是該鑑定委員會之鑑定意見，不為本院所採。
（五）按車輛行經彎道、道路修理地段，應減速慢行，作隨時停車之準備；並應注意
      車前狀況，隨時採取必要之安全措施；且應在遵行車道內行駛；道路交通安全
      規則第九十三條第一項第三款（九十一年八月三十日修訂前為第四款）、第九
      十四條第二項、第九十七條第一款定有明文。次按道路因施工、養護或其他情
      況致交通受阻，應視需要設置各種標誌或拒馬、交通錐等，夜間應有反光或施
      工警告燈號，必要時並應使用號誌或派旗手管制交通。其在視距不良之雙車道
      路段，其中一向行車路面阻斷者，更應在施工前，依施工狀況審慎規劃，俟裝
      置完成後，始得動工，道路交通標誌標線號誌設置規則第一百四十五條亦有明
      文，被告蔡森盛駕駛大貨車超速疾行，已如前述，其違反前揭規定甚明；且如
      前述本件肇事路段當時天候晴、晨光、無缺陷、彎曲路，並無使被告蔡森盛不
      能注意之情事，被告蔡森盛應注意而疏未注意及駕駛砂石車行至本件彎道之道
      路施工路段，應減速慢行反超速疾行，其涉有業務過失甚明。被告丙○○身為
      呂發起公司之工地主任，負責工地施工事務及安全維護，對該施工路段負有設
      置適當、足夠之警告標誌，並適時指派人員指揮交通，促使來往人車注意，以
      避免發生車禍之義務；再參之本件工程自八十七年三月開工以迄八十八年十一
      月止，共有案外人陳玄清等數十人，在該施工路段範圍內發生大小車禍三十一
      件，此有大武警察分局所提供之統計表及各該案件之資料影本一批在卷（見八
      十九年偵字第五七一號）可佐，被告丙○○亦自承知悉上情等語。顯見被告丙
      ○○確係因於上開施工路段未設置適當、足夠之警告標誌，導致車禍發生乙情
      ，應無疑議，是其有上開注意義務之違反而有過失，至為明確。台灣省車輛行
      車事故覆議鑑定委員會前述鑑定意見及補充意見就被告之部分亦均同此認定，
      有前開覆議意見書二份在卷足參。又被害人吳吉倫行經該彎道、道路施工路段
      ，嚴重超速，且未讓對向已進入單線通行路段之車輛先行致與被告蔡森盛駕駛
      之大貨車撞擊，使其與所搭載之張錫賢均不治死亡，其就本件交通事故之發生
      與有過失自明，惟無礙於被告丙○○業務過失犯行之成立，前開覆議委員會亦
      同此認定，此見上開覆議意見自可得知。
（六）被害人吳吉倫、張錫賢均確因本件車禍受有顱內及胸內出血之傷害，被害人吳
      吉倫當場死亡，被害人張錫賢經送醫急救不治死亡等情，業經臺灣臺東地方法
      院檢察署檢察官督同法醫師相驗屬實，製有相驗屍體證明書、驗斷書各二份及
      勘驗筆錄一件、照片二十八幀在卷可稽，是被告之過失行為與被害人等所受之
      死亡結果間顯有相當因果關係。
（七）綜上所述，本件被告前開所辯，要屬事後卸責之詞，不足採信。本件事證明確
      ，被告犯行堪以認定，應依法論科。
二、被告丙○○係呂發起公司之工地主任，業據其等供承在卷，被告為從事業務之人
    ，是核其所為，係犯刑法第二百七十六條第二項之業務過失致死罪。被告以一業
    務過失行為致被害人吳吉倫及張錫賢二人死亡，係一行為觸犯數罪名，為想像競
    合犯，應從一重論以業務過失致死罪。原審因依上開法條及刑法第五十五條，罰
    金罰鍰提高標準條例第一條前段等規定，再審酌被告丙○○從事道路施工業務，
    負有施工路段人車往來安全之維護義務，明知上開路段經常發生車禍，竟罔顧之
    ，被害人吳吉倫駕駛車輛對於本件事故之發生亦有過失，犯罪之動機、目的、方
    法，迄今均尚未與被害人家屬達成和解等情，量處被告有期徒刑十月，認事用法
    及量刑均無不當，檢察官之上訴意旨指摘原審量刑過輕及被告之上訴意旨，謂原
    審量刑過重，均核無理由，應予駁回。
據上論斷，應依刑事訴訟法第三百六十八條，判決如主文。
本案經檢察官邱雲昌到庭執行職務。
中      華      民      國      九十二     年     六     月     十九    日
                                  審判長法官  吳  鴻  章
                                        法官  林  德  盛
                                        法官  黃  永  祥
右正本證明與原本無異。
如不服本判決，應於判決送達後十日內向本院提出上訴狀。其未述理由者，並應於
提出上訴狀後十日內向本院補提理由狀（須附繕本）。
                                      書記官  吳  家  瑩
中      華      民      國      九十二     年     六     月     十九    日


司法院資訊處製作；財團法人民間司法改革基金會備份。
